【裁判字號】    98,上訴,1036
【裁判日期】    990415
【裁判案由】    殺人
【裁判全文】
臺灣高等法院高雄分院刑事判決        98年度上訴字第1036號
上  訴  人  臺灣高雄地方法院檢察署檢察官
被      告  甲○○
指定辯護人  本院公設辯護人 李佩娟
上列上訴人因被告殺人案件，不服臺灣高雄地方法院98年度重訴
字第20號中華民國98年6 月30日第一審判決（起訴案號：臺灣高
雄地方法院檢察署98年度偵字第7805號），提起上訴，本院判決
如下：
     主  文
上訴駁回。
     事  實
一、甲○○原住臺南縣仁德鄉，前曾犯有違背安全駕駛罪及毀損
    等罪，其中違背安全駕駛罪，於民國96年間經臺灣臺南地方
    法院以簡易判決處刑有期徒刑3 月確定，嗣經通緝而於97年
    2 月27日緝獲後送監執行，97年3 月21日易科罰金執行完畢
    出監。其間因謀職不易，工作不穩定，並有幼子待養，經濟
    陷入窘境，其母丁阿秀不忍渠等受苦挨餓，乃邀其至高雄縣
    燕巢鄉尖山村尖山巷177 號同住。甲○○詎不知惕勵悔改，
    仍時常酗酒而情緒不穩，屢勸不聽。於98年3 月3 日晚上6
    時許起，在上開住處前，邊喝酒邊邀同其母同居人郭東原及
    表弟丁昭誠玩賭撲克牌（比大老二），晚上9 時許，郭東原
    先行離去回屋用餐，丁昭誠另召喚小表侄王俊傑加入續玩，
    迄至晚上10時許眾人玩罷。甲○○因賭輸約新台幣（下同）
    500 元心有未甘，直衝屋內質問郭東原何以不繼續玩賭，害
    他輸錢等語，繼而發生口角、扭打。丁昭誠見狀，趨前為郭
    東原助勢，並對甲○○嗆稱如果輸不起我500 元還你、有種
    要打到外面來打等語。甲○○一時氣憤難耐，隨即與丁昭誠
    到屋外扭打。其間甲○○一度衝入屋內廚房欲持菜刀對付丁
    昭誠，幸因丁阿秀攔擋而未果，詎甲○○仍怒氣難消，明知
    人體胸部若遭利器刺入，將有可能因重要臟器失血過多而死
    亡，竟不顧在場之人阻攔隔離，仍執意與丁昭誠繼續扭打，
    並自屋內客廳電視機上，尋得其所購之折疊刀1 把，按鈕彈
    出刀刃，因盛怒難抑，又受酒精之催化，乃於扭打之際，萌
    生殺人之犯意，右手緊握其所有之上開折疊刀，以由下往上
    之刀勢，基於殺人之犯意持該折疊刀猛力捅向丁昭誠胸部2
    刀，致丁昭誠左胸遭該刀刺入皮下深4.5 公分，形成1 ×2.
    5 公分穿通口，進入左肋膜腔造成左肺上葉一公分刺傷及另
    一刀徑穿越第7 、8 肋骨軟骨接合處，而形成3 ×0.2 公分
    之穿刺口，進入胸腔造成右心室前壁1 公分之穿通口，致丁
    昭誠左胸穿刺傷合併心臟、肺臟刺傷及左肋膜腔積血且心臟
    破損而不敵逃離。甲○○仍持刀追趕約50公尺，見丁昭誠隱
    沒於暗夜芭樂園始行作罷，隨即返回住處將該折疊刀折疊收
    起藏置屋旁雜物堆中，並脫換所穿衣褲。當時在場目睹甲○
    ○行兇過程之王俊傑，驚嚇之餘急電報警。警方獲報後於同
    日晚上10時25分許陸續到場，一面偕同民防巡守隊員周志強
    循果園內血跡尋找丁昭誠，而於晚上10時50分許在果園內尋
    獲丁昭誠，並立即送至高雄義大醫院急救，然丁昭誠仍終因
    胸部遭銳器刺傷，造成心臟破損而導致心因性低容積休克，
    到院前已死亡於該芭樂園內；其餘員警則在甲○○前揭住處
    依在場人士之指述逮捕仍在喝酒之甲○○，並扣得其所有持
    以刺殺丁昭誠所用之該把折疊刀，而查悉上情。
二、案經高雄縣政府警察局岡山分局報請臺灣高雄地方法院檢察
    署檢察官偵查起訴。
     理  由
壹、程序部分：
一、按被告以外之人（包括證人、鑑定人、告訴人、被害人及共
    同被告等）於審判外之陳述，雖不符刑事訴訟法第159 條之
    1 至之4 等四條之規定，而經當事人於審判程序同意作為證
    據，法院審酌該言詞陳述或書面陳述作成時之情況，認為適
    當者，亦得為證據；當事人、代理人或辯護人於法院調查證
    據時，知有刑事訴訟法第159 條第1 項不得為證據之情形，
    而未於言詞辯論終結前聲明異議者，視為有前項之同意，同
    法第159 條之5 定有明文。立法意旨在於傳聞證據未經當事
    人之反對詰問予以核實，原則上先予排除。惟若當事人已放
    棄反對詰問權，於審判程序中表明同意該等傳聞證據可作為
    證據；或於言詞辯論終結前未聲明異議，基於尊重當事人對
    傳聞證據之處分權，及證據資料愈豐富，愈有助於真實發見
    之理念，且強化言詞辯論主義，使訴訟程序得以順暢進行，
    上開傳聞證據亦均具有證據能力。
二、本院於準備程序及審理時就本件卷證內之相關證據資料，詢
    以被告甲○○、辯護人及檢察官，就證據能力表示意見，被
    告、辯護人及檢察官均表示並無意見，且迄至本院審理調查
    證據時亦未爭執上開證據之證據能力，本院審酌該等言詞陳
    述或書面陳述作成時之情況，並無非法取得等不適當之情形
    ，且經本院於審判期日依法進行證據之調查、辯論，被告於
    訴訟上之程序權，已受保障，故本院就與待證事實有重要關
    係，且客觀上採為認定犯罪事實及適用法律基礎之相關證據
    ，依刑事訴訟法第159 條之5 之規定，應具有證據能力（已
    擬制同意其有證據能力）。
貳、實體部分：
一、訊據被告甲○○固坦承確有上開客觀上之事實不諱，惟否認
    有犯罪之故意，辯稱：當時我真的不知道在做什麼，是酒醒
    後才知道自己犯下的錯誤；當時因喝了一些酒，意識模糊，
    真的不知道當時會拿刀刺死丁昭誠，我沒有殺人之犯意，且
    絕無追趕死者50公尺云云。
二、按刑法上殺人罪與傷害人致死罪之區別，本視加害人有無殺
    意為斷，被害人所受之傷害程度，固不能據為認定有無殺意
    之唯一標準，但加害人之下手情形如何，於審究犯意方面，
    仍不失為重要參考資料，業據最高法院著有20年非字第104
    號判可資參照；又「上訴人用刀殺傷被害人之身體二處，既
    經驗明其右側腹部刺創寬二．五公分，深至腹腔內，右肩胛
    刺創寬三公分，創底向下前方經胸腔後，再刺破橫隔膜至腹
    腔內，深約二十一公分，左肋膜左肺下端脾臟、肝臟（左葉
    ）及大、小腸可能已被刺破，致使大量出血，填書在卷。雖
    殺人與傷害人致死之區別不以兇器及傷痕之多少為絕對標準
    ，然就上述之傷情觀之，則上訴人持刀殺人時下手之重可知
    ，刀能殺人不能謂無預見，下手之重更難謂無殺人之決心。
    原審並未查有上訴人僅屬意圖傷害之確據，遽認其為傷害人
    致死，自非允治。」亦有最高法院44年台上字第373 號判例
    足稽。經查：
  (一)被害人丁昭誠係遭銳器刺傷，致身上存有銳器、刺傷二處，
    刺傷一：創口位於距腳跟高136 公分，左7 公分處之2.2 乘
    以1 公分刺傷傷口為9 點鐘向3 點鐘走向，於皮下深入4.5
    公分，在高140 公分左5 公分處形成1 乘以2.5 公分穿通口
    ，進入左肋膜腔造成左肺上葉一公分刺傷。刺傷二：於高
    121 公分左4 公分之4.5 乘以1.8 公分刺傷，其傷口走向為
    10點鐘向5 點鐘轉9 點鐘向3 點鐘走向。刀徑於高123 公分
    中央之7.8 肋骨軟骨接合處形成3 乘以0.2 公分之穿刺口進
    入胸腔造成右心室前壁1 公分之穿通口，經解剖結果發現：
    左胸穿刺傷合併心臟，肺臟刺傷及左肋膜腔積血而導致低容
    積性休克死亡。死因係胸部銳器刺傷致低容積性休克死亡，
    並經鑑定結果確認，死者係遭銳器刺傷胸部造成心臟破損導
    致心因性休克死亡乙節，業經臺灣高雄地方法院檢察署檢察
    官督同法醫師（劉景勳、秦永泰）相驗屬實，製有相驗筆錄
    、相驗屍體證明書在相驗卷可憑，並有法務部法醫研究所98
    年5 月12日法醫理字第098 0001358 號函所檢附法醫所字第
    0981100640解剖報告書及98第0000000000報告書各乙份在卷
    可稽（見原審法院卷第70-78 頁）。而扣案折疊刀1 把，係
    被告所有，平常隨意放置，案發當時被告自住處客廳電視機
    上取握，用以捅刺死者後，藏置屋旁雜物堆中之塑膠袋下，
    而為警尋獲之刀，且該刀於刀刃及握把上均發現有血跡附著
    ，經採集其上血跡鑑驗結果，刀刃上血跡之DNA-STR 型別與
    死者丁昭誠之DNA- STR型別相同，該型別在台灣地區中國人
    分佈機率預估為2.93*10 （負十七次方）；握把上之血跡與
    被告右手殘留之血跡DNA- STR型別亦與之相符乙節，復與被
    告於警詢及原審法院問時自陳：我與郭東原約王明來（表哥
    ）到我家喝酒，大約喝到了晚上7-8 點，王明來先行離開回
    他家睡覺，後來我與表弟被害人丁昭誠和郭東原玩樸克牌（
    大老二），經過一回我叔叔郭東原好像說要去洗澡或是吃飯
    離開現場，換王俊傑（姪兒）來玩，王俊傑不太會玩，該出
    牌不出牌，害我輸錢，我叫我叔叔郭東原快點來玩，他在照
    顧我的小孩所以沒來，後來牌局就結束了，結束後我和我叔
    叔郭東原因為他沒有繼續玩牌，所以和他在客廳吵架，我和
    我叔叔互相推擠，好像是我叔叔把我壓制在地上，當時丁昭
    誠也到現場，動手毆打我，我不知道是我約丁昭誠或是丁昭
    誠約我至家門口外面馬路路燈下打架，我們二人同時到現場
    推擠打架，當時王俊傑（姪兒）、我母親、我祖母都在現場
    勸架，丁昭誠將我推倒在芭樂園後，我就到廚房去準備拿菜
    刀要嚇丁昭誠，但是廚房裡的菜刀都被我母親收走了，我從
    廚房出來後繼續和丁昭誠互相拉扯推擠，後來我到我家裡客
    廳電視上看見一支折疊刀，我就拿那一支折疊刀拿在手上外
    出與丁昭誠打架，忘記自己手上有刀，拿刀子在他腹部刺了
    2 、3 下，後來丁昭誠就往東邊我們芭樂園後山逃跑，後來
    經過約5 分鐘左右王俊傑（姪兒）好像到我祖母家打電話報
    警，我就坐在屋外椅子上坐下，發現我手上有血跡及一把兇
    刀，自己嚇一跳，用嘴巴將血跡吸乾淨，再把該作案刀具藏
    匿在黑色塑膠袋下面，當時才知道自己釀成大禍，我坐在屋
    外椅子上面，警察到達現場查獲我涉嫌殺人；案發現場照片
    2 （警卷第46頁下方）就是我取出藏匿作案之兇刀的地方；
    照片6 （警卷第50頁下方）中的折疊刀就是我殺害丁昭誠作
    案用的折疊刀；我是用捅的方式持折疊刀刺殺被害人；作案
    用的折疊刀是從家裡客廳電視上拿出來的，該作案兇刀是我
    所有；我刺了被害人大概2 、3 刀，我是刺在被害人的腹部
    的上面；那把刀是我自己的，我買的，之前我住在台南時買
    的，後來我放在家裡就是燕巢尖山巷177 號住處的電視上面
    ，我在三、四年前從台南搬過來時，打包在一起帶過來的；
    當時放在電視附近那邊，我看到刀子就直接拿過去了等情亦
    相符合（見警卷第13-15 頁、原審法院卷第10頁），並有卷
    附搜索扣押筆錄及目錄表一份（見警卷第29-32 頁）、高雄
    縣政府警察局岡山分局98年5 月11日高縣岡警偵字第098031
    031-1 號函所附之內政部警政署刑事警察局鑑驗書、高雄縣
    政府警察局刑案現場勘查報告（見原審法院卷第82-87 頁）
    及警卷第47-52 頁所示照片可憑。足證被告所陳伊持握本件
    扣案折疊刀捅刺被害人致死等語，與事實相符，自堪採認；
    而本件為警在案發現場所尋獲扣押之折疊刀，即係被告所有
    ，用以持握捅刺丁昭誠致死之兇刀無訛，亦經被告供承如上
    ，堪以認定。
  (二)證人王俊傑於98年3 月4 日警詢時證稱：我98年3 月3 日看
    見我表叔甲○○持刀殺我另一位表叔丁昭誠，是我打電話報
    警的（見警卷第17頁）；98年3 月3 日晚上約10時30分許，
    甲○○與丁昭誠及郭東原（甲○○母親丁阿秀之同居人）在
    甲○○住處前玩牌，當中甲○○一邊玩牌一邊喝啤酒，玩牌
    結果都是丁昭誠贏錢，我就與丁昭誠回家，約過幾分鐘後我
    就聽見甲○○與郭東原在吵架，我就與我表叔丁昭誠回到現
    場（甲○○家中），到現場時我看見郭東原及我姨婆（丁阿
    秀）將甲○○壓制在屋子的地上，甲○○起來後，丁昭誠向
    甲○○說如果你輸不起我500 元還你，甲○○就轉向與丁昭
    誠發生口角，丁昭誠向甲○○嗆說有種到屋外輸贏（打架）
    ，他們二人就在屋外互相推毆，二人互相推毆約十分鐘，我
    曾祖母江快也出來勸架，這時候現場有丁阿秀（甲○○母親
    ）、我和其他二位當事人，這時候甲○○從屋前放雜物的地
    方拿出一支尖尖的金屬刺向丁昭誠的胸口，丁昭誠胸口馬上
    流血出來，丁阿秀見狀就叫丁昭誠快跑，丁昭誠就逃向屋前
    芭樂園內（我馬上打110 報警）當時我們都到芭樂園找丁昭
    誠，只有甲○○坐在屋前繼續喝酒。丁昭誠被殺後有逃跑，
    甲○○有繼續持刀追殺丁昭誠50公尺才罷手（見警卷第18頁
    ）。我看見甲○○刺殺丁昭誠一刀，警方在甲○○屋前放雜
    物處取出一支沾有血跡的折疊刀，就是甲○○刺殺丁昭誠的
    兇刀（見警卷第18頁）。於98年3 月4 日檢察官相驗時亦指
    稱：我們在玩大老二，郭東原進去吃飯，丁昭誠叫我下去玩
    ，甲○○輸500 元，後來甲○○與郭東原吵架，我跟丁昭誠
    就去勸架，但甲○○跟丁昭誠不知什麼原因就吵起來，推來
    推去，我看見甲○○自口袋裡拿出1 個尖尖的東西往丁昭誠
    身上刺下去並一直推丁昭誠到芭樂園，後來丁昭誠跑走了。
    甲○○刺了丁昭誠後，追了丁昭誠約50公尺，都找不到丁昭
    誠，當時我也一起找卻也都找不到，後來很緊張就報警（見
    相驗卷第24頁背面）。而於原審法院審理時復證述：丁昭誠
    、甲○○與郭東原原本在玩撲克牌比大老二，玩到一半，郭
    東原就要進去吃飯，這個時候就少一個人，丁昭誠就叫我加
    入。甲○○玩到輸500 元就不高興，後來不玩了，丁昭誠跟
    我回家。之後就聽到有吵鬧聲，丁昭誠聽到之後就衝上去，
    我就跟著上去看。上去之後就看到郭東原把甲○○壓在地上
    。我不知道他們怎麼起口角的，不過丁昭誠就有跟甲○○說
    「你輸不起我就還你五百塊」。後來不知道怎麼樣兩個人就
    去外面推來推去，接下來就看到甲○○拿一個東西，是什麼
    東西我看不清楚，甲○○就拿那個東西往丁昭誠身上插下去
    ，大概是心臟的部位，然後丁昭誠就跑了，甲○○就在後面
    追，那個時候我就衝下去，我很緊張打電話給警察。（審判
    長問：你剛剛有講到甲○○有拿刀往丁昭誠插上去，那你能
    否再把插的身體部位跟情形說得清楚一點？）我是在客廳裡
    面看到，他們二人在院子不知道為何起口角，他們二人就推
    來推去，我就看甲○○進去客廳要拿什麼東西，（起先）丁
    阿秀就叫甲○○將菜刀丟掉，丁阿秀就搶下甲○○的菜刀，
    並將該菜刀交給我叫我拿去丟掉，我一看原來是菜刀。後來
    甲○○又出去與丁昭誠推來推去，這個時候就看到甲○○在
    門口拿一個東西，往丁昭誠身上插上去了。（審判長問：把
    甲○○的菜刀搶下丟掉之後，甲○○再次去跟丁昭誠推來推
    去，這時候甲○○手上又有拿什麼東西？他拿東西的過程你
    有看到嗎？）他手上菜刀被取走後，他又出去與丁昭誠推來
    推去，我看到甲○○在門口拿一個凸起物，我不知道是什麼
    ，丁昭誠衝過去時，甲○○就插上去。（審判長問：甲○○
    在菜刀被搶了之後，又去什麼地方拿東西，這過程你有看到
    嗎？）因為我在他們的前面，那個時候甲○○在門口拿了什
    麼東西我並沒有看到。然後丁昭誠就衝過去，甲○○就把東
    西往丁昭誠身上插上去了。（審判長問：你看到甲○○插幾
    次？）應該是兩次。（審判長問：甲○○插的動作？插在丁
    昭誠身上的何處？你可否模擬一下？審判長請證人起身模擬
    其所目擊的案發動作，證人做動作並回答）第一次是插在左
    胸口，甲○○持刀由下往上向丁昭誠捅下去，丁昭誠倒下掉
    到芭樂園裡。第二次就是丁昭誠再次爬起來與甲○○扭打的
    時候，甲○○也是由下往上捅到丁昭誠的心臟部位，後來丁
    昭誠就跑掉了，甲○○有追過去，大概追趕50公尺左右。我
    很緊張就跑去報案了。（審判長問：在甲○○與丁昭誠扭打
    的時候，甲○○的情緒、表情是如何？）甲○○跟丁昭誠扭
    打的時候，甲○○的表情很恐怖（見原審法院卷第131-132
    頁背面）。而檢察官於原審法院審理時當庭再追問證人王俊
    傑是否確定甲○○有追丁昭誠50公尺？證人亦堅定回答確有
    其事（見原審法院卷第133 頁背面）。觀諸其前後證詞，就
    被告係因遭死者丁昭誠對之嗆稱輸不起500 元一詞而惹怒，
    繼而怒火中燒，先憤持菜刀行兇未果，復握持尖凸銳器捅刺
    死者後，再追趕約50公尺等情綦詳，且始終一致；而其又係
    當場參與玩賭撲克牌至結束及現場目睹被告持握尖凸之物捅
    刺死者全部過程之人，證述情節復與前揭被害人所受之穿刺
    創口位置及死因相符，其證述內容至堪採信。其中雖就被告
    自何處取得捅刺死者之物及捅刺幾下之細節，前後固非全然
    一致，但因案發當時已係晚上10時30分許，證人又係年僅12
    歲之學童，猝逢命案、驚嚇之餘，難免就細節部分無法完全
    詳記，然並無礙於其上開證述內容之憑信性及明確性。
  (三)證人郭東原於原審法院審理時亦就被告平時經濟、脾氣、性
    格及生活舉止等情況證稱：甲○○原本住台南，他老婆生了
    孩子，因甲○○工作不穩定，怕他經濟不好小孩子受苦、挨
    餓，他母親就先邀請他過來同住，甲○○有時候就去種植芭
    樂，有時候人家會找他去做零工，當天下午剛好是他做了好
    幾天的零工回來，就買酒在喝，他的行為舉止不喝酒的時候
    就好好的，但是他一喝酒，喝多了行為就會失去控制，喝醉
    了就會亂謾罵，不過不會動手動腳。他喝酒亂罵人的的情況
    發生好幾次了，我們也有勸過他，也有想過要帶他去讓醫生
    診治，但是他脾氣不好認為這沒有什麼，就沒有帶他去看醫
    生了等語明確。
  (四)綜觀被告當時經濟欠佳，平時酗酒成性、酒後脾氣暴躁，玩
    賭牌局又輸500 元，卻竟遭贏錢之被害人嗆聲輸不起，還招
    邀打架，此情此景自係惱怒不已、憤恨難抑，推打之間，見
    有尖刀一把，持握以捅刺被害人胸部二刀，造成被害人遭銳
    器刺傷，左胸皮下深4.5 公分，形成1 ×2.5 公分穿通口，
    進入左肋膜腔造成左肺上葉一公分刺傷，及在第7 、8 肋骨
    軟骨接合處，形成3 ×0.2 公分之穿刺口，進入胸腔造成右
    心室前壁1 公分之穿通口，致左胸穿刺傷合併心臟、肺臟刺
    傷及左肋膜腔積血且心臟破損，而導致心因性低容積休克死
    亡，業經檢察官相驗及法醫師解剖鑑定如上。而判斷行為人
    於行為當時，主觀上是否有殺人之故意，除應斟酌其使用之
    凶器種類、攻擊部位、行為時之態度外，尚應深入觀察行為
    人與被害人之關係、衝突之起因、行為當時所受之刺激、下
    手力道之輕重、被害人受傷情形及行為人事後態度等各項因
    素，綜合研析。茲查，本件被告所使用之扣案折疊刀，其刀
    身全長17公分、刀刃長度8 公分、刀柄長度9 公分、刀柄厚
    度1.5 公分，為單面刃（一面開鋒）、刀背至刀尖厚度為0.
    2 ～0.1 公釐，刀刃材質係由白鐵鑄成、重量約100 公克，
    刀柄上方附有開關卡榫按鈕，必須按押解除後，刀刃方可彈
    起，即按押卡榫鈕方式開啟；反之，收納刀刃時，必須將刀
    刃折押回刀柄內，扣上安全卡榫乙節，已據原審法院審理時
    當庭勘驗無誤，並做成勘驗筆錄在卷（見原審法院卷第135
    頁背面）及卷附照片可參（見警卷第48頁下方、第52頁）。
    可見該折疊刀刀尖銳利、刀刃鋒利無比，持以刺擊人之身體
    ，自極可能造成人體重大損害。又案發當時被告與被害人係
    面對面相互推拉扭打，雙方身體近距離接觸，被告右手緊握
    上開折疊刀突然，由下往上捅刺被害人之胸部二刀，其中一
    刀深入胸腔內4.5 公分，已刺傷左肺上葉等情，均業如前述
    。是若僅係持刀任意胡亂揮舞、威嚇，被害人應當會有多處
    或在雙手之肌肉表層受淺層之擦挫傷或割傷，斷不可能僅有
    二處刺穿傷，且又集中於胸腹之間，而此二處創口都深入體
    內刺穿臟器。足見被告並非僅係持刀任意胡亂揮舞、威嚇，
    而係在近距離之下，乘被害人不及防備之際，朝被害人胸腹
    之間猛力捅刺，否則不致造成被害人左胸二處創口，刺傷肺
    臟、心臟。再人體胸部內有主要器官肺臟及心臟等，一旦遭
    利器刺入，極易失血過多導致死亡，為眾所周知之常識。案
    發時被告係已逾30歲之成年人且智識健全，對此自應有所認
    識，乃被告竟仍緊握該折疊刀按押鈕榫彈開尖銳鋒利刀刃朝
    被害人胸腹之間捅刺二刀，依上開勘驗該把折疊刀結果，該
    刀重僅約100 公克，重量尚輕，若非持以使力猛刺，當無可
    能接連二刀，均刺入胸腔內，其中一刀還深入體內達4.5 公
    分，且刀刀刺破肺臟、心臟。是依被告當時情景，經濟困頓
    不佳，平時酗酒成性、酒後脾氣暴躁，玩賭輸錢又受譏嘲輸
    不起、招邀打架，自係暴怒不已，且在酗酒催化下，怒火中
    燒，盛怒難抑，尋得尖刀一把，緊握在手持以接續猛力捅刺
    二刀，穿透衣物並刺入被害人體內深度達4.5 公分，破傷心
    肺臟器，被害人受創不敵逃退，被告竟仍不善罷干休，猶緊
    握兇刀表情兇狠，追趕約50公尺，直至被害人隱沒於暗夜果
    園始行作罷。足見被告確有施以極大力量捅刺被害人，欲置
    之於死方肯罷休之意無疑。是衡酌以上各情觀之，被告當時
    確係基於殺人犯意，而有持刀殺害被害人之殺人故意，至堪
    認定。被告辯稱其僅有傷害之故意，顯有誤會，洵不足採。
  (五)行為時因精神障礙或其他心智缺陷，致不能辨識其行為違法
    或欠缺依其辨識而行為之能力；或因該項之原因，致其辨識
    行為違法或依其辨識而行為之能力，顯著減低者，係分屬不
    罰或得減輕其刑，固為刑法第19條第1 項、第2 項所規定，
    惟同法條第3 項亦明該二項規定，於因故意或過失自行招致
    者，不適用之。查被告於案發後約2 小時之98年3 月4 日凌
    晨零時9 分經警測得之呼氣酒精濃度為0.85 mg/l ，有卷附
    酒測值測定單一紙可佐（見警卷第37頁），則若單純以此濃
    度推估，被告於案發當時之精神心智狀況及識別能力可能減
    退，情緒變動增加，或已陷「不經心的醉」之程度，或受更
    嚴重之影響，固有高雄市立凱旋醫院98年6 月10日高市凱醫
    勒字第0980003582號函（見原審法院卷第116 頁）及財團法
    人私立高雄醫學大學附設中和紀念醫院98年6 月5 日高醫附
    行字第0980001863號函及附表（見原審法院卷第117-119 頁
    ）存卷可參。然依財團法人佛教慈濟綜合醫院大林分院98年
    6 月2 日慈醫大林文字第980653號函則謂呼氣或血液中酒精
    濃度，對於成年人的行為、精神、心智狀況或識別能力有無
    影響或其程度為何，因個案的臨床狀況皆不相同等語明確（
    見原審法院卷第101 、102 頁）。而被告平日已有酗酒習慣
    ，屢勸不聽；且參以被告能尋得平日隨意放置之扣案折疊刀
    ，並按押卡榫鈕持以刺殺被害人，行兇後復能將之折疊收妥
    並藏置於屋旁雜物堆之塑膠袋下，甚能換脫衣褲等情，均如
    前述，則以其習於飲酒之體質及行為前後之各種行動舉止觀
    之，被告行為當時之精神或心智狀況當無障礙或缺陷，自無
    不能辨識或辨識能力，顯著減低之情；況其飲酒係自行招致
    所為，更無援引刑法第19條第1 項、第2 項規定，予以不罰
    或減輕其刑之餘地。本院審理中，就被告於行為時之精神狀
    態，是否有因精神障礙或其他心智缺陷，致不能辨識其行為
    違法或欠缺依其辨識而行為之能力；或因前項之原因，致其
    辨識行為違法或依其辨識而行為之能力，顯著減低之情形送
    鑑定結果，認為被告於行為時「在酒精作用下，可能導致其
    衝動控制能力、情緒調適能力下降，但實難推論其『辨識其
    行為違法或不能依其辨識而行為之能力』已達明顯減低之程
    度。」，有高雄市立凱旋醫院98年12月15日高市凱醫成字第
    0980008411號函覆之被告精神鑑定書1 份附卷可參（見本院
    卷第83至88頁），可見被告於本件犯行時，並無因精神障礙
    或其他心智缺陷，致不能辨識其行為違法或欠缺依其辨識而
    行為之能力之情形；亦無因前項之原因，致其辨識行為違法
    或依其辨識而行為之能力，顯著減低之狀況，併此敘明。
  (六)又自首必係對於未發覺之罪向有偵查犯罪職權之公務員，自
    行申告犯罪事實而受裁判，始足當之，刑法第62條前段定有
    明文，並有最高法院24年上字第1162號判例足資參照。查本
    件係證人王俊傑於案發後隨即打電話報案，並偕同家人引導
    警方到現場查捕被告，業據該證人於原審法院審理時證述明
    確（見原審法院卷第132 頁背面-133頁背面），並有高雄縣
    政府警察局指揮中心受理110 報案紀錄單一紙附卷可稽，足
    認證人所陳與事實相符，確可採信，益證被告主觀上並無自
    首之意，客觀上亦無自首之行為。
  (七)綜上所述，被告所辯，顯係卸責之詞，不足採信。本件事證
    明確，被告之殺人犯行，洵堪認定。
三、核被告所為，係犯刑法第271 條第1 項之殺人罪。又其曾犯
    有違背安全駕駛罪及毀損等罪，其中違背安全駕駛罪，於96
    年間經臺灣臺南地方法院以簡易判決處刑有期徒刑3 月確定
    ，於97年3 月21日易科罰金執行完畢，有臺灣高等法院被告
    前案紀錄表在卷可按，其於五年之內故意再犯本件有期徒刑
    以上之罪，為累犯，應依法加重其刑，惟就殺人罪之法定刑
    為死刑及無期徒刑部分，依刑法第64條第1 項、第65條第1
    項規定不得加重，僅得就法定有期徒刑部分予以加重。
四、原審因依刑法第271 條第1 項、第47條第1 項、第37條第2
    項、第38條第1 項第2 款之規定，並審酌被告平日酗酒成習
    ，勸誡不聽，僅因玩賭而輸500 元即憤釀殺機，一時氣憤，
    竟持刀捅刺平日尚有交情之表弟丁昭誠，其對於他人生命之
    輕率，可見一斑，但衡諸本件起因，當係被告之經濟狀況已
    陷困窘，復寄居親人籬下，工作不穩、情緒難免鬱悶，玩賭
    已輸500 元，竟又遭嗆聲輸不起並招邀打架，不覺怒火中燒
    、憤激難抑，情緒失控，始持利刃捅殺被害人，惟觀之被告
    前已有不能安全駕駛罪及毀損罪多次前科，顯見其平日行止
    即有所偏執、情緒不穩，本應惕勵謹慎，自我控制，竟僅因
    突遭譏嘲即暴怒不已，並於刺殺被害人後未能當下悔悟，及
    時加入協尋而錯失挽救被害人之先機，自屬可議；再衡以被
    告雖持刀錯手捅殺被害人，但其手段尚非兇殘，亦非窮凶極
    惡之徒，且智識程度只有國中畢業，自我情緒控制能力不高
    ，並其犯後固曾於警詢、偵訊中表坦錯誤犯行，而經檢察官
    於起訴書中認深表悔意，態度良好，具體求處有期徒刑11年
    ；然認被告於多次審訊中固願勉為承認起訴犯罪事實，但仍
    均矢口推稱因喝了酒，意識不清楚，真的不知道當時殺人云
    云，可見其尚未能全然悔悟，心存僥倖，容有不該，且迄未
    與被害人家屬達成和解，賠償損害，犯後態度難認良好等一
    切情狀，量處有期徒刑12年10月，復依其犯罪之性質及各項
    素行資料，認有褫奪公權之必要，併予宣告褫奪公權8 年。
    犯罪所用之折疊刀一把，業經扣押在案，為被告所有持以供
    犯本罪所用之物，亦據被告供明在卷，併依刑法第38條第1
    項第2 款規定宣告沒收。認事用法，核無不合，量刑亦屬妥
    適。檢察官上訴意旨，以原審量刑過輕，以及被告有施以禁
    戒處分之必要云云，指摘原判決不當。然查原審量刑適當，
    並未過輕，已如前述。而刑法第89條第1 項所規定之禁戒處
    分，係以「因酗酒而犯罪，足認其已酗酒成癮並有再犯之虞
    者，於刑之執行前，令入相當處所，施以禁戒。」為其要件
    ，而被告雖有2 度酒駕，1 次縱火之前科，但依高雄市立凱
    旋醫院98年12月15日高市凱醫成字第0980008411號函覆之被
    告精神鑑定書所載，被告僅係符合「酒精依賴」之診斷，因
    而有「適應障礙症」，並可能有「反社會人格」之傾向，但
    在收押下，已完全戒除酒精（見本院卷第87、88頁），尚難
    認被告已經達於酗酒成癮之程度，亦無確切證據足以認定其
    有因酗酒而導致再犯罪之虞，無從且不宜據以宣告禁戒處分
    ，檢察官上訴，為無理由，應予駁回。
據上論結，應依刑事訴訟法第368條，判決如主文。
本案經檢察官方娜蓉到庭執行職務。
中    華    民    國    99    年    4    月    15    日
                  刑事第五庭  審判長法  官   曾永宗
                                    法  官   鍾宗霖
                                    法  官   任森銓
以上正本證明與原本無異。
如不服本判決應於收受本判決後10日內向本院提出上訴書狀，其
未敘述上訴理由者，並得於提起上訴後10日內向本院補提理由書
狀（均須按他造當事人之人數附繕本）「切勿逕送上級法院」。
中    華    民    國    99    年    4    月    15    日
                                    書記官   呂素珍
附錄本判決論罪科刑法條：
刑法第271 條第1項：
殺人者，處死刑、無期徒刑或10年以上有期徒刑。

司法院資訊處製作；財團法人民間司法改革基金會備份。
